臺灣高等法院臺中分院民事判決 　　 九十三年度上字第一八號
　　上　訴　人　己○○○
　　視同上訴人　丁○○
　　　　　　　　庚　○
　　　　　　　　乙　○
　　　　　　　　丙○○
　　　　　　　　戊○○
　　　　　　　　甲○○
　　被　上訴人　辛○○
右當事人間請求分割共有物事件，上訴人對於中華民國九十二年九月三十日臺灣臺中
地方法院九十一年度訴字第二六二八號第一審判決，提起上訴，本院於九十三年五月
二十六日言詞辯論終結，判決如左：
　　　主 　　 文
上訴駁回。
第二審訴訟費用由上訴人己○○○負擔。
　　　事　 　 實
甲、上訴人己○○○方面：
壹、聲明：
一、原判決廢棄。
二、請准就兩造所共有坐落台中縣神岡鄉○○段二一四、二一四之一地號土地，予以
    原物分割。分割方法如原判決附圖丙案所示，其中二一四地號土地部分：ａ部分
    面積五七五平方公尺分歸上訴人己○○○所有，ｂ部分面積八六二平方公尺分歸
    視同上訴人戊○○、甲○○按應有部分各二分之一保持共有，ｃ部分面積八六二
    平方公尺分歸視同上訴人戊○○、甲○○按應有部分各二分之一保持共有，ｄ部
    分面積四三一平方公尺分歸視同上訴人丁○○所有，ｅ部分面積四三一平方公尺
    分歸視同上訴人庚○所有，ｆ部分面積五二平方公尺分歸視同上訴人乙○所有。
    其中二一四之一地號土地部分：ｇ部分面積五七五平方公尺分歸被上訴人辛○○
    所有，ｈ部分面積四三一平方公尺分歸視同上訴人丙○○所有，ｉ部分面積三七
    九平方公尺分歸視同上訴人乙○所有。
貳、陳述：除與原判決記載相同者，茲引用之外，補稱：
一、緣台中縣神岡鄉○○段二一四地號土地原即為兩造共有，嗣因國家重大建設之高
    鐵工程及聯外道路等工程之需，遭政府依法徵收部分土地，而將該地號土地逕分
　　為同段二一四、二一四之一、二一四之二、二一四之三等四筆地號，其中二一四
　　之二及二一四之三地號土地已分別遭徵收為公共建設用地，致兩造所有之土地經
　　徵收後所剩餘之二一四、二一四之一地號土地一呈狹長形狀，一呈三角形，分別
　　坐落在已遭徵收之土地兩旁。
二、兩造於民國（下同）八十五年訂立「共有土地分耕分管契約書」（下稱分管契約
    書），用以規範各共有人之使用、管理範圍，長久以來並無任何共有人提出異議
    ，且高鐵局租用二一四之一地號土地堆置工程所用材料及機具所付租金，亦由共
    有人丁○○、庚○、乙○、丙○○等人領取，並未知會其餘共有人，丁○○等人
　　如照原判決附圖丙案分割後還是能領得堆置工程所用材料及機具所付租金，高鐵
　　興建完成後，還是能繼續利用土地，並無任何損失。
三、兩造早於八十四年即已知道土地即將被徵收，在卷附之八十五年十二月十一日的
    分管契約書所附之地籍圖謄本所協議之分管範圍已與現今之情形大致相同，並不
    是先簽立分管契約書而後才被徵收，顯見兩造就分管及分割後之情形已有默契至
    明。再者，兩造之土地早年即各自取得使用，土地上自會有兩造各自使用之工作
    物，原判決依照甲案分割，強行改變現狀，對於兩造未必有利。
四、系爭二筆土地均係農地，需有田埂、灌溉之水路，原判決依照甲案將系爭二筆土
    地皆分成七塊，造成農地面積過小，在挖掘相關之汲水和排水溝後，仍須設置田
    埂，所剩可耕面積小得可憐，實不利耕作。且斯時相關之通行權、水源等相關問
    題亦將成為訟源。
五、上訴人己○○○在系爭二一四地號土地上其分管使用之範圍內有合法建築，而其
    占用系爭二一四地號土地北側之建物面積分別為一三三平方公尺、一○○八平方
    公尺；視同上訴人戊○○、甲○○則占有使用二一四地號土地南側等事實，如依
    原判決附圖甲案分割，將使上訴人蒙受拆屋之損失。
六、原判決謂：「系爭二一四地號土地可通行十五米寬之台中縣神岡鄉○○路，二一
    四之一地號土地目前其南側有巷道，且日後台灣高速鐵路工程完工後，即有八米
    寬之巷道可供通行，此為兩造所不爭執，且本院勘驗現場時，三民路來往車輛頻
    繁、交通便利，設有交通號誌，足見由兩造分割取得該筆土地，利益均霑，始符
    合共有人全體之利益」等語。惟系爭二筆土地均係農地，上開三民路之繁華與否
    實與系爭二筆土地之利用無關。
參、證據：除援用第一審所提證據外，補提附圖影本乙件、台灣西部走廊高速鐵路工
　　程（台中縣轄）土地所有權人土地歸戶清冊影本乙件、共有土地分耕分管契約書
　　及所附之地籍圖謄本影本乙件、竣工圖影本乙件等為證，並聲請勘驗現場及傳訊
　　台中縣政府都市計劃課人員說明上訴人己○○○在系爭二一四地號土地上使用之
    建築物是否合法。
乙、視同上訴人戊○○、甲○○方面（視同上訴人甲○○未於言詞辯論期日到場，據
    其於準備程序所為之聲明及陳述如左）：
壹、聲明：請求依上訴人所提丙案分割。
貳、陳述：系爭土地上視同上訴人戊○○耕作的面積最大，希望能給予視同上訴人戊
    ○○優先擇定分割方法的權利。
丙、視同上訴人丁○○、庚○、乙○、丙○○方面：
壹、聲明：請求依原審判決分割。
貳、陳述：地方法院的判決比較公道，高鐵的補償金大家也都有領取，希望合理分割
    系爭土地；原訂分管契約僅暫時性分管而已。
丁、被上訴人辛○○方面：
壹、 聲明：駁回上訴。
貳、陳述：除與原判決記載相同者，茲引用之外，補稱：
一、按坐落台中縣神岡鄉○○段二一四地號土地為兩造所共有，其後分割為同段二一
　　四、二一四之一、二一四之二、二一四之三等四筆地號，其中二一四之二及二一
　　四之三地號土地經徵收為道路用地，兩造均依所有權應有部分比例領取二一四之
　　二、二一四之三地號土地之徵收補償費，應無爭議。
二、被上訴人及視同上訴人丁○○、庚○、乙○、丙○○原分管使用之土地，絕大部
　　分已遭徵收為道路用地，上訴人一方面領取其他共有人分管使用土地之徵收補償
　　費，另一方面主張應按原分管位置予以分割，令人無法同意。而且上訴人所提出
　　原判決附圖丙案分割方法，對被上訴人及視同上訴人丁○○、庚○、乙○、丙○
　　○而言，顯然不公；蓋上訴人及視同上訴人戊○○、甲○○主張分配之二一四地
　　號土地較有價值，自不能將共有土地中較有價值之部分均分歸其等所有。
三、上訴人提出之台中縣政府建設局七十三年度建管字第一八○二號使用執照，其上
　　記載之起造人為王能鎧（上訴人己○○○之配偶），建築地點為台中縣神岡鄉○
　　○段二一四、二一三之四地號土地，建築面積為一六四點八八平方公尺，使用用
　　途為自用農舍。茲依上開記載之內容，該自用農舍之位置應是同時坐落於二一四
　　、二一三之四地號土地上，然而，目前現場並無面積為一六四點八八平方公尺，
　　同時坐落於二一四、二一三之四地號土地上之自用農舍存在。而目前現場存在之
　　建築物，為上訴人所建築之面積一三三平方公尺之水泥磚造樓房（上訴人自行使
　　用），及面積一○○八平方公尺鋼架廠房、店面（上訴人出租與他人使用），前
　　開建築物顯然是上訴人未經他共有人之同意，即擅自於共有土地興建。按上訴人
　　擅自在共有土地上興建房屋租與他人使用，顯然獲有相當於地租之不當利益。
四、坐落台中縣神岡鄉○○段二四七之一地號土地為視同上訴人戊○○所有，原審判
    決之甲案，將編號Ｇ部分分歸視同上訴人戊○○、甲○○共有，而編號Ｇ與二四
　　七之一地號土地中間所夾水利地，現由視同上訴人戊○○、甲○○二人耕作使用
　　中，故視同上訴人戊○○、甲○○二人實有最大之經濟效益。另與二一四之一地
　　號土地北側相鄰之二一三之四地號土地為上訴人己○○○之配偶王能鎧所有，原
    審判決將編號Ｈ部分分歸上訴人己○○○所有，將來上訴人己○○○就編號Ｈ部
    分之土地，可與其配偶王能鎧所有之二一三之四地號土地合併使用，對上訴人絕
    無不利益情事。
五、原審判決將二一四地號土地編號Ａ部分分歸上訴人己○○○所有，上訴人在其上
    興建之樓房及部分鋼架屋，將來無庸拆除。至於上訴人須拆除之部分，係其逾越
    其應有部分比例所使用之範圍，自應拆除地上物而交付土地與分配取得該部分土
    地之共有人，要無不公平或不利益之事。上訴人以先前其配偶王能鎧申請建築而
    目前不存在之現場之面積為一六四點八八平方公尺之自用農舍，進而主張不應拆
    除其所建築面積為一三三平方公尺之之水泥磚造樓房及面積一○○八平方公尺鋼
    架廠房、店面云云，實無道理。又二一四、二一四之一地號土地並無相鄰，無從
    合併使用，不符合併分割之要件。
參、證據：除援用第一審所提證據外，補提土地登記謄本乙件為證。
戊、本院依上訴人之聲請履勘現場。
　　　理  　  由
甲、程序方面：
一、本件為分割共有物之訴，其訴訟標的對於共同訴訟之各人必須合一確定，茲雖僅
　　己○○○提起第二審上訴，依民事訴訟法第五十六條第一項第一款規定，其效力
　　及於未經上訴之同造當事人丁○○、庚○、乙○、丙○○、戊○○、甲○○，合
　　先敘明。
二、視同上訴人甲○○經合法通知，無正當理由未於言詞辯論期日到場，核無民事訴
    訟法第三百八十六條各款所列情形，爰依被上訴人之聲請，由其一造辯論而為判
    決。
乙、實體方面：
一、被上訴人起訴主張：坐落台中縣神岡鄉○○段二一四地號、地目田、面積三二一
    三平方公尺，同段二一四之一地號、地目田、面積一三八四平方公尺二筆土地，
    為兩造所共有，應有部分為：被上訴人及上訴人己○○○均為三二分之四，視同
    上訴人丁○○、庚○、乙○、丙○○均為三二分之三，視同上訴人戊○○、甲○
    ○均為十六分之三。兩造就系爭土地並無不為分割之協議，亦無因物之使用目的
    不能分割之情形，然兩造無法依協議分割系爭二筆土地，爰依民法第八百二十三
    條第一項規定，請求依原判決附圖甲案所示之方法分割系爭二筆土地。
二、上訴人己○○○則以：台灣高鐵Ｃ２５０標還陸續取得用地，應俟全部用地徵收
    後再為本件分割。又兩造已於八十五年訂立共有土地分耕分管契約，且兩造之土
    地早年起即各自取得使用，上訴人在系爭二一四地號土地上其分管使用之範圍內
    建有房屋，故系爭土地應依原判決附圖丙案所示之方法分割；蓋如依被上訴人所
    提出之方案，將造成兩造所有之農地過分細分而難以耕作，為求共有土地能公平
    分割俾利土地價值起見，應就二一四、二一四之一地號土地合併分割，並依使用
    現況各自取得應有部分土地，始較符合經濟及使用之效率等語置辯。視同上訴人
    戊○○、甲○○則以：同意上訴人己○○○所提之分割方案（其於原審原亦另提
    如原判決附圖所示之乙案，惟嗣後已於原審陳明丙案較乙案適當），共有人於八
    十五年訂立分耕及分管契約書，長久以來各共有人未提出異議，台灣高鐵租用二
    一四之一地號土地堆置建材所付租金，亦由視同上訴人丁○○、庚○、乙○、丙
    ○○等人領取，足見其早已承認二一四之一地號土地為其所有，而被上訴人所提
　　出之分割方法原判決附圖甲案將使土地更為零落等語置辯。視同上訴人丁○○、
　　庚○、乙○、丙○○則以：同意分割方案如原判決附圖甲案所示等語。
三、被上訴人主張坐落台中縣神岡鄉○○段二一四地號、地目田、面積三二一三平方
    公尺，同段二一四之一地號、地目田、面積一三八四平方公尺等二筆土地，為兩
    造所共有，應有部分為：被上訴人及上訴人己○○○均為三二分之四，視同上訴
    人丁○○、庚○、乙○、丙○○均為三二分之三，視同上訴人戊○○、甲○○均
    為十六分之三；兩造就系爭土地並無不為分割之協議，亦無因物之使用目的不能
    分割之情形，復無法依協議定分割方法等情，業據提出土地登記謄本二件、地籍
    圖謄本乙件、土地使用分區證明書二件等為證，且為上訴人所不爭執，堪信為真
    實。
四、按各共有人得隨時請求分割共有物，但因物之使用目的不能分割，或契約訂有不
    分割之期限者，不在此限；共有物之分割依共有人協議之方法行之；分割之方法
    不能協議決定者，法院得因任何共有人之聲請裁判分割，民法第八百二十三條第
    一項、第八百二十四條第一項、第二項分別定有明文。又農業發展條例第十六條
    規定：「每宗耕地分割後每人所有面積未達０．二五公頃者，不得分割。但有下
    列情形之一者，不在此限：．．．四、本條例中華民國八十九年一月四日修正施
    行前之共有耕地，得分割為單獨所有。．．．。前項第三款及第四款所定共有耕
    地，辦理分割為單獨所有者，應先取得共有人之協議或法院確定判決，其分割後
    之宗數，不得超過共有人人數」；另按所謂耕地，參諸同條例第三條第十一款第
    一目規定，係指：「依區域計畫法劃定為特定農業區、一般農業區、山坡地保育
    區、森林區之農牧用地，或依都市計畫法劃定為農業區、保護區之田、旱地目土
    地」而言。經查，系爭二筆土地之地目編為「田」，且其屬於台中縣神岡鄉「神
    岡擴大修訂都市計劃」之土地，土地使用分區為農業區，有上開土地使用分區證
    明書、土地登記謄本在卷可憑；又系爭二筆土地登記權利人中被上訴人及上訴人
    己○○○、視同上訴人丁○○、庚○、乙○、丙○○等六人之權利係於八十九年
    一月前取得，視同上訴人戊○○、甲○○二人之權利係於九十年一月始接受訴外
    人王永祿贈與而取得，王永祿原權利取得時間為四十二年十月二日，此有上開土
    地登記謄本及台中縣豐原地政事務所九十一年九月十一日（91）豐地測字第０９
    １００７７７１００號復原審函附卷足稽，故系爭二筆土地依各共有人應有部分
    比例分割後每人所有面積雖未達○．二五公頃，仍可依農業發展條例第十六條但
    書第四款之規定分割為單獨所有，惟其分割後之宗數不得超過原共有人數七人，
    亦即視同上訴人戊○○、甲○○分得部分仍應保持共有，而就其分得之該部分土
    地，創設新的共有關係，然對於其餘共有人提起分割共有物之訴以消滅共有關係
    之權利並無影響；而兩造間既未訂有不分割之特約，且就分割之方法未能獲協議
    ，是依前揭規定，系爭土地既合於分割之要件，被上訴人請求分割共有物，即屬
    有據，應予准許。至於將來是否仍將繼續徵收系爭土地為高鐵用地，並非法定或
    當事人意定之不得分割之事由，且徵收高鐵用地之土地補償金業經各共有人依其
    應有部分比例領取，而被徵收之土地事實上大多由視同上訴人丁○○、王昧、乙
    ○、丙○○所分管等情，復為兩造所不爭執，則上訴人己○○○抗辯台灣高鐵Ｃ
    ２５０標還在陸續取得用地，應該等全部用地徵收後再為本件分割云云，乃有違
    公平原則，洵不足採。
五、次按法院就共有物為裁判分割時，應依民法第八百二十四條為適當之分割，即應
    斟酌全體共有人之聲明及利害關係、共有物之性質及價值、經濟效用、使用現況
    及全體共有人之利益等公平決定之；又分割共有物，係以消滅共有關係為目的，
    法院裁判分割共有土地時，除因該土地內部分土地之使用目的不能分割或部分共
    有人仍願維持共有關係，應就該部分土地不予分割或該部分共有人成立新共有關
    係外，應將土地分配於各共有人單獨所有（最高法院六十九年度台上字第一八三
    一號判例要旨參照）。查系爭二一四、二一四之一地號土地原共有人即被上訴人
    、上訴人己○○○、視同上訴人丁○○、庚○、乙○、丙○○、訴外人王永祿共
    同於八十五年十二月十一日訂立分管契約，上訴人己○○○及訴外人王永祿分管
    位置均在二一四地號土地等情，業據被上訴人己○○○提出共有土地分耕分管契
    約書為憑。本件系爭二一四地號土地西側有約十五米寬之三民路通過，東側為高
    架高速鐵路，南側臨約四米寬道路，土地之南邊部分種植果樹，上訴人己○○○
    占有使用二一四地號土地北側，其上有水泥磚造覆蓋石棉瓦之平房建物，屋齡約
    二十年，視同上訴人戊○○、甲○○占有使用二一四地號土地南側；系爭二一四
    之一地號土地之西側臨八米道路，南側則臨約四米寬道路等情，此經本院及原審
    勘驗現場，原審並會同台中縣豐原地政事務所人員測量，製有勘驗筆錄、台中縣
    豐原地政事務所土地複丈成果圖在卷可參。本件既應准予分割，兩造就分割之方
    案亦各有主張，本院經審酌全體共有人之聲明及利害關係、共有物之性質及價值
    、經濟效用、使用現況及全體共有人之利益等情，認原判決附圖甲案所示之方法
    分割，較符合系爭土地之經濟效用及當事人之利益，其理由如下：
（一）系爭二一四地號土地面積三二一三平方公尺，依原判決附圖甲案所示之方法分
      割後，Ａ部分面積四○二平方公尺分歸上訴人己○○○所有，Ｂ部分面積四○
      二平方公尺分歸被上訴人所有、Ｃ部分面積三○一平方公尺分歸視同上訴人丁
      ○○所有、Ｄ部分面積三○一平方公尺分歸視同上訴人庚○所有、Ｅ部分面積
      三○一平方公尺分歸視同上訴人乙○所有、Ｆ部分面積三○一平方公尺分歸視
      同上訴人丙○○所有、Ｇ部分面積一二○五平方公尺分歸視同上訴人戊○○、
      甲○○按應有部分各二分之一保持共有。系爭二一四之一地號土地面積一三八
　　　四平方公尺，依原判決附圖甲案所示之方法分割後，Ｈ部分面積一七三平方公
　　　尺分歸上訴人己○○○所有、Ｉ部分面積一七三平方公尺分歸被上訴人所有、
　　　Ｊ部分面積一三○平方公尺分歸視同上訴人丁○○所有、Ｋ部分面積一三○平
　　　方公尺分歸視同上訴人庚○所有、Ｌ部分面積一三○平方公尺分歸視同上訴人
　　　乙○所有、Ｍ部分面積一二九平方公尺分歸視同上訴人丙○○所有、Ｎ部分面
　　　積五一九平方公尺分歸視同上訴人戊○○、甲○○按應有部分各二分之一保持
　　　共有，依此案分配各共有人，坐落台中縣神岡鄉○○段二四七之一地號土地為
　　　視同上訴人戊○○所有，有土地登記謄本附原審卷可稽，將編號Ｇ部分分歸視
　　　同上訴人戊○○、甲○○共有，而編號Ｇ與二四七之一土地號土地中間所夾水
　　　利地，現由視同上訴人戊○○、甲○○二人耕作使用中，故視同上訴人戊○○
　　　、甲○○二人實有最大之經濟效益。另與二一四之一地號土地北側相鄰之二一
　　　三之四地號土地為上訴人己○○○之配偶王能鎧所有，將編號Ｈ部分分歸上訴
　　　人己○○○所有，將來上訴人己○○○就編號Ｈ部分之土地，可與其配偶王能
　　　鎧所有之二一三之四地號土地合併使用，對上訴人較為有利。再者，經本院勘
　　　驗系爭土地現場，上開三民路來往車輛頻繁、交通便利，設有交通號誌，有原
　　　審九十二年二月十九日及本院九十三年三月二十二日製作之勘驗筆錄附卷可稽
　　　，以系爭二一四地號土地顯較二一四之一地號土地更為方正，隔狹長水利地鄰
　　　近十五米寬圳前路，價值較高，參以共有人均陳明分割取得二一四地號土地較
　　　有利益，足見依本案所示之方法分割後，各共有人均可分得系爭二一四地號土
　　　地之部分，且土地之單位價值相當，則由各共有人分割取得該筆土地使其利益
　　　均霑，始符合共有人全體之利益。至於系爭二一四之一地號土地目前其南側有
　　　四米寬之巷道，且日後臺灣高速鐵路工程完工後，即有八米寬之道路可供通行
　　　，此為兩造所不爭執，依本案所示之方法分割後，各共有人亦均可分得系爭二
　　　一四之一地號土地之部分，其分得土地對外往來交通亦甚便利，而土地單位價
　　　值相當，對各共有人自屬公允。又依原判決附圖甲案分割後視同上訴人丁○○
　　　、庚○、乙○、丙○○等四人就上開二一四地號土地分得之面積均為三○一平
　　　方公尺，就二一四之一地號土地分得之面積依序分別為一三○平方公尺、一三
　　　○平方公尺、一三○平方公尺、一二九平方公尺，其分得之土地彼此毗鄰，仍
　　　能合併使用，故亦無土地分割後面積過小之情形。依上所述，堪認被上訴人及
　　　視同上訴人丁○○、庚○、乙○、丙○○提出之如原判決附圖甲案所示之方法
　　　，尚屬妥當，並符合全體共有人之利益，堪稱公平而可採。
（二）上訴人己○○○、視同上訴人戊○○、甲○○雖主張系爭土地二筆應合併分割
      ，且應採如原判決附圖丙案所示之方法分割云云，惟查：
　１、按共有物如為數筆不同地號土地，各共有人如非以成立一共有關係之意思而共
      有，應認共有關係分別存在於每筆土地上，如以各筆土地依應有部分分割，將
      使土地細分，不利共有土地之利用，故如請求分割之各筆土地共有人、應有部
      分均相同，且各筆共有之土地又連接一處，而各共有人對於合併分割亦無異見
      ，則合併分割既可避免土地細分，並使土地之利用合乎經濟及所有權人可自由
      處分所有物之原則，固應准許之，然本件系爭土地二一四、二一四之一地號二
      筆土地業因高鐵工程及聯外道路等工程之需，遭依法徵收部分土地後，該二一
      四地號及二一四之一地號二筆土地業已分開而呈不相連接等情，有地籍圖謄本
      、土地複丈成果圖及土地登記謄本在卷可按，揆諸前揭說明，自不可合併分割
      ，是上訴人主張系爭土地二筆應合併分割云云，即無可採。
  ２、再按裁判分割共有物，縱共有人間有分管之約定，法院亦不受共有人間分管契
      約之拘束。上訴人己○○○、視同上訴人戊○○、甲○○雖主張系爭土地曾由
      原共有人即被上訴人、上訴人己○○○、視同上訴人丁○○、庚○、乙○、丙
      ○○、訴外人王永祿於八十五年十二月十一日訂立分管契約，上訴人己○○○
      及訴外人王永祿分管位置均在二一四地號土地，且長年依此使用，並提出共有
      土地分耕分管契約書為憑。惟揆諸前開說明，法院仍僅需斟酌共有物之性質及
      其經濟效用等，作合理公平之分割，非謂其先前分管占有即得分配已占有之土
      地。本件上訴人提出之上開分管契約書，並非共有人協議分割契約書，各共有
      人自不受如何分割與分配位置之拘束。況上揭契約書復約明：「政府解除限制
      可行分割時其面積因位置變更而有所增減時，即另協議解決之」等語，可見各
      共有人間已有協議，如將來分割系爭土地時，各共有人應按其應有部分比例分
      割取得系爭土地之部分，如各共有人因分割而取得之部分土地與分管契約所約
      定之各共有人所分管部分土地之位置、面積有所變更或增減時，應由各共有人
      另協議解決之，故系爭土地之分割方法，依上開契約書之約定，本即不受各共
      有人實際分管情形所拘束。是上訴人己○○○、視同上訴人戊○○、甲○○等
      人認本件應依分管契約分割如原判決附圖丙案所示，已有未合。故上訴人抗辯
      兩造早於八十四年即已知道土地即將被徵收，在卷附之八十五年十二月十一日
      的分管契約書所附之地籍圖謄本所協議之分管範圍已與現今之情形大致相同，
      顯見兩造就分管及分割後之情形已有默契云云，顯不足採。
  ３、至於上訴人己○○○主張因伊在系爭土地早已建有房屋，故應讓伊分割取得房
      屋所在之土地云云，依上所述，原訂分管契約非分割契約，不足以拘束各共有
      人，其主張已無依據；且依上訴人己○○○就系爭土地二一四地號其應有部分
      八分之一換算面積僅四○一．六平方公尺，依上訴人己○○○於本院自陳系爭
      二一四地號土地北側，現其所有建物面積分別為一三三平方公尺、一○○八平
      方公尺，占有使用面積共一一四一平方公尺，已超出登記應有部分面積甚多，
　　　自難稱公允，並據上訴人己○○○提出之台中縣政府建設局七十三年度建管字
　　　第一八○二號使用執照（原審卷一，七九頁），其上記載之起造人為訴外人王
　　　能鎧（上訴人己○○○之配偶），建築地點為台中縣神岡鄉○○段二一四、二
　　　一三之四地號土地，建築面積為一六四點八八平方公尺，使用用途為自用農舍
　　　，則依上開記載之內容，該自用農舍之位置應是同時坐落於二一四、二一三之
　　　四地號土地上，然而，依本院至現場勘驗之結果，目前現場並無面積為一六四
　　　點八八平方公尺，同時坐落於二一四、二一三之四地號土地上之自用農舍存在
　　　，有本院及原審勘驗筆錄、台中縣豐原地政事務所土地複丈成果圖在卷可參（
　　　本院卷，六九至七十頁、四九頁；原審卷一，一○四至一○六頁）；另據原審
　　　依職權調閱上開建物之建築執照資料卷宗亦指出：依該卷宗內之地籍圖謄本、
　　　建築線指示申請書圖、建物配置圖所示，亦與本院履勘現場時之建物位置不符
　　　，上訴人己○○○復無法另行舉證以實其說，足見上訴人己○○○現所有之面
　　　積一三三平方公尺、一○○八平方公尺建築物，係嗣後增、改建且未得共有人
　　　全體同意之非合法建築物，上訴人己○○○主張上述建築物為合法之建築物云
　　　云，亦屬無據。況前開建物無論採何種方案分割均須部分拆除，如依原判決附
　　　圖甲案所示方法分割，其須拆除建物之面積雖較原判決附圖丙案增加，惟該建
　　　物之材質為磚造覆蓋石棉瓦之平房，屋齡已達二十年，又非合法建築物，則其
　　　拆除對於上訴人己○○○尚無重大之不利益。
　４、本件二一四之一地號土地目前因台灣高速鐵路工程以圍牆阻隔，現場僅能供堆
　　　置上開工程所用材料及機具，業經本院及原審勘驗明確，足見如依原判決附圖
　　　丙案分割，分得系爭二一四地號土地之人將可立時享有使用土地之利益，分得
　　　系爭二一四之一地號土地之共有人則僅能領取堆置工程所用材料及機具所得租
　　　金，其土地之利用方式即受到相之限制，故原判決附圖丙案所示之分割方法，
　　　顯非可採。又上訴人己○○○所有建於系爭二一四地號土地北側、面積分別為
　　　一三三平方公尺、一○○八平方公尺之建築物，與上訴人己○○○所提出之上
　　　開使用執照記載之建築面積為一六四點八八平方公尺者不符，且與原審依職權
　　　調閱上開建物之建築執照、地籍圖謄本、建築線指示申請書圖、建物配置圖所
　　　示不合，足見上開面積一三三平方公尺、一○○八平方公尺建築物已逾原核定
　　　建築許可範圍，並依土地登記謄本所載上訴人應有部分換算面積四○一．六平
　　　方公尺相比，超出七三九．四平方公尺，與其權利範圍所得占有面積不符，因
　　　事實已甚明確，上訴人己○○○聲請傳訊台中縣政府都市計劃課人員說明上開
　　　建築物是否合法，核無必要，附此敘明。
（三）關於視同上訴人戊○○、甲○○雖曾提出如原判決附圖乙案所示之分割方法，
      惟其嗣後已於原審陳明丙案較乙案適當，故乙案既不為兩造所採，自無足取。
六、綜上所述，本院認為系爭二筆土地依原判決附圖甲案所示之分割方法分割，妥適
　　公平，且較符全體共有人利益，被上訴人訴請依原判決附圖甲案分割共有物，為
　　有理由，應予准許。是則原審判決依原判決附圖甲案所示方法分割系爭二筆土地
　　，於法並無不合。上訴意旨指摘原判決不當，求予廢棄改判，為無理由，應予駁
　　回。又訴訟費用之負擔，本應由受敗訴判決而上訴之共有人按其應有部分比例分
　　擔，惟本件係分割共有物之訴訟，為固有必要共同訴訟，因上訴人己○○○上訴
　　，同一造之其餘共有人因而視同上訴人，如上訴之訴訟費用亦由視同上訴人共同
　　負擔，對視同上訴人並不公平，故本件上訴費用應由上訴人己○○○負擔。至原
　　判決主文第一、二項共有人庚○姓名，誤載為王昧，應裁定更正，附此敘明。
七、兩造其餘攻擊防禦方法及舉證，對判決結果不生影響，爰不一一贅述。
八、據上論結，本件上訴為無理由，依民事訴訟法第三百八十五條第一項前段、第四
    百四十九條第一項、第七十八條、第八十五條第三項、第四百六十三條，判決如
    主文。
中　　　華　　　民　　　國　　九十三　　年　　　六　　　月　　　九　　　日
~B1民事第一庭審判長法　官　林陳松
~B2　　　　　　　　法　官　鄭金龍
~B3　　　　　　　　法　官　王重吉
右為正本係照原本作成。
如對本判決上訴，須於收受判決送達後二十日內向本院提出上訴書狀，其未表明上訴
理由者，應於提出上訴後二十日內向本院提出上訴理由書(須按他造人數附具繕本)。
上訴時應提出委任律師為訴訟代理人之委任狀。具有民事訴訟法第四百六十六條之一
第一項但書或第二項之情形為訴訟代理人者，另應附具律師及格證書及釋明委任人與
受任人有該條項所定關係之釋明文書影本。
~B 　 　　　　　　書記官　顏子良
中　　　華　　　民　　　國　　九十三　　年　　　六　　　月　　 十一　　 日
                                                                        Ｈ
